臺灣高等法院刑事判決　　　　　　　　　　　　　九十一年度上訴字第二一六八號
　　上　訴　人　臺灣基隆地方法院檢察署檢察官
　　被　　　告　丙○○
　　選任辯護人　黃丁風　律師
　　　　　　　　黃敬唐　律師
右上訴人因被告殺人未遂案件，不服臺灣基隆地方法院九十一年度訴字第一八一號，
中華民國九十一年六月十日第一審判決（起訴案號：臺灣基隆地方法院檢察署九十年
度偵字第四九七三號），提起上訴，本院判決如左：
    主  文
上訴駁回。
    理  由
一、公訴意旨略以：丙○○與乙○○、甲○○兄弟係同一社區之鄰居關係，雙方於民
    國（下同）九十年七月二十四凌晨日因停車糾紛發生口角，遂經由社區保全陳姓
    副理邀集雙方於同日晚間十時許至基隆市○○路一二二號碳烤店協調，於協調時
    因一言不合，丙○○遭甲○○同行友人毆打，雙方不歡而散。嗣同日二十三時許
    ，丙○○見約四名姓名年籍不詳之成年男子，手持西瓜刀及鋁棒欲前往甲○○家
    中尋仇，丙○○即隨同前往。其後該數名男子將甲○○位於基隆市○○路一二０
    巷二十七號住宅之玻璃敲破後即基於殺人之故意、持西瓜刀進入屋中欲砍殺屋中
    之人，其中一名姓名不詳之男子以西瓜刀之利器追逐並砍向乙○○之腹、腰部之
    要害，有造成死亡之可能性，丙○○見狀即基於幫助之意思，高喊「打」、「殺
    」等語，提供該數名男子精神上之助力，便於實施殺人之行為，後乙○○即在上
    址遭該不明男子以西瓜刀向腹、腰等要害部位砍殺，造成右側第十、十一、十二
    肋骨斷裂、右腎及腎盂等多處刀傷，經送醫後倖免於難，因認丙○○涉犯刑法第
    三十條第一項、第二百七十一條第二項之幫助殺人未遂罪嫌云云。
二按犯罪事實應依證據認定之，無證據不得推定其犯罪事實；又不能證明被告犯罪
    或其行為不罰者，應諭知無罪之判決，刑事訴訟法第一百五十四條第三百零一
    條第一項分別定有明文。又所謂認定犯罪事實之證據，係指足以認定被告確有犯
    罪行為之積極證據而言，如未發現相當證據，或證據不足以證明，自不能以推測
    或擬制之方法，以為裁判之基礎。次按，刑事訴訟法上證明之資料，無論其為直
    接證據或間接證據，均須達於通常一般人均不致於有所懷疑，而得確信其為真實
    之程度，始得據為有罪之認定，若其關於被告是否犯罪之證明未能達此程度，而
    有合理性懷疑存在，致使無從形成有罪之確信，根據罪疑惟輕之證據法則，即不
    得遽為不利被告之認定，其以情況證據即間接證據斷罪時，尤須基於該證據在直
    接關係上所可證明之他項情況證據，本乎推理作用足以確證被告有罪，方為合法
    ，不得徒憑主觀上之推想，將一般經驗上有利被告之其他合法情況逕予排除（參
    看最高法院三十二年上字第六七號、七十六年台上字第四九八九號、五十二年台
    上字第一三００號判例）。
三、公訴人認為被告丙○○涉有前開罪嫌，無非係以：（一）被告於數名姓名年籍不
    詳之人往社區內狂奔時，亦隨同前往，此有錄影帶所翻拍之照片二幀附卷足憑。
    又自照片中被告奔跑時，係身處於該群身分不明男子之中（照片中被告前有三人
    ，其後有一人），而非尾隨在後，若非熟識或知悉目的，被告焉敢身處險境？該
    群身分不明之男子衝往砍殺半途，又豈有隨便任一不識之被告隨同加入狂奔，而
    不加阻止？況且告訴人乙○○於本署偵訊時對於被告在場高呼「打」、「殺」之
    情節均能指訴綦詳，此與甲○○之妻李春蓮、告訴人之母吳字所述吻合（李春蓮
    於警詢時表示被告身處兇手之中，吳字表示確實有人喊殺，穿短褲，自印象與警
    方口卡無法辨認）。（二）案發當時，該數名不明之人於上址大肆破壞，見人即
    砍殺，告訴人乙○○即因走避不及而遭砍殺；被告身處兇手之中，何獨未遭不測
    ，得以全身而退？果如被告所辯，曾拉住兇手並高喊不要砍、不要殺，為何在場
    之告訴人乙○○、證人甲○○、李春蓮及吳字均無人聽見？該數名不詳之人上下
    搜尋，見人即砍，手段極其殘暴，自告訴人所受之傷及現場照片十二幀均可得知
    ，被告又能毫髮未傷？（三）被告雖當庭提出其妻子之通話記錄，辯稱事發之時
    有報警處理，希望能阻止慘劇發生，然就通聯記錄所示之基隆市警察局第四分局
    刑事組、中山派出所、中華派出所所提出之報告，均稱被告打電話只是尋找熟識
    同仁以及詢問被打該如何處理，顯見被告與警方聯絡之內容確係尋找熟識員警詢
    問遭甲○○友人毆打該如何處理，與本件無涉，自無從做為對被告有利之證據，
    反足以顯示被告遭毆打後心有未甘之情。至於被告於十一時三十分許雖曾打電話
    至中華派出所，然就該所之受理各類案件記錄表記載，報案內容係碳烤店發生打
    架糾紛，亦與本件無涉；而警方至現場處理，方得知告訴人在自宅被刺殺送醫等
    情。綜合上開說明，被告確曾在告訴人遭不明人士刺殺之現場，並高呼「砍」、
    「殺」等語，資為論據。
四、訊據被告丙○○堅決否認有幫助該數名不詳人士殺人未遂之犯行，辯稱：「我沒
    有高喊『打、殺』等語，我是喊『不要打、不要殺』，二十三日凌晨我跟甲○○
    因停車發生糾紛，．．．我開車上去時有照甲○○遠燈，到了警衛室甲○○就過
    來打我右眼一、二下，陳錦徽有下來把我們二人拉開，甲○○當場就表示跟我道
    歉，要請我吃飯。隔天晚上十點多，陳錦徽請警衛用機車載我到碳烤店，我到時
    ，對方己經有很多人在現場，我只有一個人，講不到五分鐘又被對方一堆人打，
    ．．．後來乙○○說要替我做主，當時碳烤店內有我、乙○○、我太太、一位警
    衛、乙○○的司機及我三個小孩共八人，突然有一位不認識的年青人進來店內，
    對乙○○說『基隆人比較好欺負』，我跟不認識的年青人說『沒有事、沒有事，
    你不要管』，那位年青人就離開店裡，後來乙○○和他的司機就先回社區。約隔
    五分鐘有一位年青人就拿著棒球棍，在碳烤店外面對我說『是你、是你』（台語
    ），我把孩子抱在懷裡，當時店外的其他人有對拿棒球棍的年青人說『不是他、
    不是他』（台語），拿棒球棍的年青人約有四、五人就往社區跑，當時就跟太太
    說糟了要發生事情了，並請我太太趕快報警，我也尾隨衝上去，因為怕出事情，
    生意沒有辦法做，就尾隨上去社區。在警衛室有跟陳錦徽說『事情怎麼會弄到這
    樣』（台語），接著就聽到上面破璃碎裂的聲音，我衝上去，有看到一位年青人
    拿刀要殺乙○○的司機，我把年青人拉開，就和乙○○的司機二人一起逃開現場
    ，我看到乙○○在流血，走出停車場，就將乙○○送到救護車上面。後來我跟管
    區一起到醫院看他。．．．因為怕會發生事情，才和年輕人一起往上衝，我是開
    電器行，因為年青人曾經在碳烤店內挑釁乙○○，我怕年青人或乙○○發生意外
    ，我都沒有辦法承受．．．」、「因為我們只有吃飯而已，人家一定會認為是我
    叫的，我是做電器行的，要這樣的話根本沒有辦法營業，所以我說沒有辦法承受
    。」等語（見原審卷第十七頁至第十八頁，本院九十一年八月三十日審判筆錄）
    。經查：
  （一）被告前開所辯，核與證人即當日在碳烤店參與排解紛爭之陳錦徽於原審調查
        時證稱：「當天晚上十時許，在碳烤店，我先跟甲○○及其友人閒聊，到了
        十點半被告也到碳烤店，雙方就開始理論誰是誰非，甲○○認為丙○○說謊
        ，就拍了桌子，而他的朋友有人摔了杯子，碎片就割到我的手背，甲○○就
        拉著我到他的家中擦藥，擦完藥喝了一杯茶就離開甲○○家，剛好和乙○○
        擦身而過，我走回警衛崗亭就看到一群年青人手持棒球棍往甲○○家中衝，
        我嚇了一跳，先讓路給這群年青人過，並趕快跑到警衛室，叫警衛報警，後
        來被告也到了警衛室，並且對我說『事情怎麼會變成這樣』，被告和我說完
        那句話後，就尾隨那群年青人到甲○○家，．．．那群年青人往上衝的隊伍
        拖很長，而被告是跑在最後一個，我在讓路給年青人後，約隔二秒就到警衛
        室，叫警衛報警後，被告才跑到警衛室，跟我說完那句話後不到幾秒鐘就往
        甲○○家中跑」等語（見原審卷第二十三頁），於本院審理時證稱：「˙˙
        ˙在碳烤店時因甲○○拍桌子酒瓶碎裂，我因而受傷，甲○○帶我去他家敷
        藥，我當時走出甲○○家裡，看到一群年輕人衝上來，丙○○有對我說怎麼
        會這樣，我有去警衛室叫警衛報警。˙˙˙而被告是跑在最後一個。」等語
        （見本院九十一年八月三十日審判筆錄），就被告因停車糾紛至碳烤店理論
         ，嗣則尾隨行兇者至證人甲○○家中，途中並與之交談等情，悉相符合，
        則被告丙○○雖尾隨在那群年青人身後，惟其抵達社區警衛室時，猶以擔憂
        之口吻稱『事情怎麼會變成這樣』，顯然該批年青人尋仇之舉動，確實在其
        預料之外等情，首堪認定。
  （二）再查，告訴人乙○○於警訊時、偵查中迄原審九十一年五月二日第一次調查
        時證稱：「˙˙˙年輕人是丙○○叫來的，連丙○○共有四、五人，丙○○
        在現場指揮年輕人如何砍殺˙˙˙，我有聽到丙○○在屋內大喊『打』、『
        殺』」等語（見警卷第十頁、第十四頁，偵查卷第二十三頁，原審卷第十九
        頁）。嗣於原審九十一年五月二十三日第二次調查時則證稱：「當時的思緒
        很混亂，現在回憶起來是那四個年青人先衝進來，我受傷後要往地下室躲時
        ，才看見被告進入屋內，至於之前陳述說有聽見被告喊打、殺的聲音，可能
        是誤會了，因為被告是最後進入屋內，在碳烤店協調丙○○與甲○○的停車
        糾紛時，情形很混亂，當時除了我們談判以外，旁邊還有一桌約四、五個人
        ，當時過來問被告傷勢的人應該是鄰桌的客人，衝進去甲○○家的，應該也
        是這四個人，至於當時在爭吵時可能玻璃有碰到鄰桌導致他們來尋仇，事後
        託朋友打聽，朋友說可能誤會被告，而回憶案發情形，被告確實是在我受傷
        躲到地下室，才出現的．．．」等語（見原審卷第一０二頁至第一０三頁）
        ，於本院訊問時證稱：「我當時也有去碳烤店，原先我也誤以為是丙○○，
        可是由客人先在場事情研判，應該那些人跟丙○○不是同夥，且我們二人是
        離開碳烤店回到家就出事了，可能是我弟弟拍桌子弄到鄰桌的客人，又沒有
        跟人家賠不是，我們家又在碳烤店的旁邊，可能歹徒因此到我們家行兇。」
        等語（見本院九十一年八月十四日訊問筆錄），告訴人乙○○就被告是否曾
        於現場喊「打」、「殺」一節，前後供述不一，是告訴人於偵查中關於被告
        之指訴，是否可信？已非無疑。
  （三）另證人甲○○於警訊時及偵查中證稱：「我懷疑是碳烤店老闆張炳彪唆使的
        ，因為我們在碳烤店談判時有翻桌。˙˙˙我太太有親口告訴我說，丙○○
        有在那群人中，我自己則無看見丙○○，˙˙˙」等語（見警卷第十九頁，
        偵查卷第二十三頁背面、第二十四頁正面），嗣於原審調查時證稱：「年輕
        人進來砍殺時，我人不在客廳，是在房間裡頭，我有聽到喊砍、殺，但是沒
        有看到是誰說的。˙˙˙在碳烤店聽到被告辯解深夜的停車糾紛事情時，我
        非常生氣，有拍桌子以致酒瓶砸破並打到陳錦徽，我想碎片可能有波及到鄰
        桌，鄰桌有嚇了一大跳，因為我和被告不歡而散，就先離開碳烤店．．．事
        實上，這四個年青人衝進來時，我並不在客廳現場，我太太李春蓮有在現場
        目擊，我太太躲在一、二樓的樓梯間，因為我太太不願意提及此事。當天的
        情形很可怕，我太太是到最近才告訴我說，確實有聽到被告喊不要打、不要
        殺，還被對方推了一下。」等語（見原審卷第二十一頁、第二十二頁第一０
        四頁）。於本院調查時證稱：「我起初也認為是被告找來的兇手，但是我老
        婆有看到當天丙○○是進入屋內阻止那些人行兇，且丙○○也被打。˙˙˙
        進入我屋內的有可能是當天在碳烤店的那些人，因為我拍桌子，整個酒瓶倒
        下來，有濺到鄰桌客人，鄰桌客人用兇狠的眼神瞪我，我怕發生意外所以就
        趕快回家，回家後就發生歹徒侵入我屋內，且傷害我哥哥的事。˙˙˙因為
        當天是我先到碳烤店，陳姓副理當時也在場，當時就有鄰桌的客人在喝酒，
        而後是陳姓副理打電話叫丙○○到碳烤店來，而後丙○○來之後並沒有新的
        客人來，所以在碳烤店喝酒鄰桌的客人應該不是被告的同夥。」等語（見本
        院九十一年八月十四日訊問筆錄），參諸目擊證人李春蓮於警訊及原審訊問
        時證稱：「當時丙○○有在現場，˙˙˙當天我跟小孩在家中，我先生甲○○晚餐後的時間才回來，說乙○○要過來我家，我聽到後就到廚房弄水果，
        水果己經弄好了端出客廳，我大伯乙○○就抵達，回去廚房後，就聽到大門
        很用力的撞擊聲音，隨即我先生就叫我快點上去樓上，我先生就抱著孩子往
        上樓跑，因為很好奇到底是何事，我就在一、二樓的樓梯間想探頭看客廳發
        生何事，我跑到樓梯間回頭看，看到房子裡頭己經衝進來三、四個人，我大
        伯乙○○擋著對方，約隔了一、二分鐘後，有看到被告也來到現場，並且喊
        （台語）『不要打了』，有看到對方推被告，被告也有用手在擋，我很害怕
        ，就跑回房間．．．當時我很害怕，不想去回想，且非常生氣，為何會發生
        這種事，直覺認為和被告有關，但後來回想，被告當時有去推對方，而且對
        方也有要砍被告，如果確實是同一夥人，不應該會有這種行為發生，在檢察
        官偵查時，我先生每次和我提及此事，都不願意去想，不願意去談，過去也
        不曾跟我先生或跟乙○○說過」等語（見偵查卷第三十頁，原審卷第一０五
        頁至第一０六頁），證人甲○○與李春蓮就被告曾於現場喊「不要打」，並
        與行兇者發生爭執之證述，互核相符，堪認為真實。且參諸證人甲○○之證
        述，被告係臨時獲邀前往碳烤店，既非事前即知悉其與甲○○談判之地點，
        應無可能於事前邀集人手幫忙，則在被告抵達該炭烤前已在該店內飲酒之客
        人，即非被告之同夥，再甲○○係在現場白桌子並將酒瓶弄倒，甲○○隨即
        返家，並在其屋內發生乙○○被砍殺之事，被告亦無可能於短時間內即聚眾
        行兇。告訴人乙○○於警訊及偵查時所為不利於被告之指述，應係其個人先
        前推測之詞，既經告訴人於原審及本院之證述係其先前之誤會。自以甲○○
        、乙○○事後之供詞為可採。證人即告訴人之母親吳字於警訊時證稱：「在
        我們家一樓看見一個穿短褲的男子喊『殺』。」等語（見偵查卷第二十七頁
        ），於當時緊張之情況下，究竟是「喊殺」或是「不要殺」，恐亦難以明確
        辨認。且綜合告訴人乙○○及證人甲○○與李春蓮之證述，顯然告訴人乙○○遭不詳青年人砍殺時，被告尚未抵達現場，自無可能於該等不詳青年人為
        砍殺犯行之際予以精神上之助力，況且被告於一、二分鐘後抵達現場，即以
        台語高喊『不要打了』，益證被告無幫助殺人未遂之犯行甚明。
  （四）參酌甲○○之供詞，本件應係甲○○在公眾得出入之場所炭烤店，拍桌子弄
        倒酒瓶，濺到鄰桌客人，甲○○未對鄰桌客人道歉，並即離去（係帶受傷之
        陳錦徽回家敷藥），故該鄰桌客人生氣，尾隨至甲○○家行兇，而被告與甲○○均係同一社區之住戶，被告在該社區經營電器行，之前因停車事，與甲○○發生糾紛，當日由同一社區之副理陳錦徽協調雙方之糾紛，甲○○在炭
        烤店拍桌子弄倒酒瓶，甲○○未對桌之客人道歉，致桌之客人不滿而行兇，
        被告恐該批不詳青年人對甲○○、乙○○等人之不利行動，致日後殃及自身
        致無法營業，而尾隨在後欲加以制止之辯詞，與常情相符，應足採信；且其
        抵達現場後，確係高喊『不要打』等語欲加以制止砍傷犯行之擴大，自無幫
        助之主觀犯意，亦堪認定。此外復查無其他積極證據足證被告有何幫助殺人
        未遂之犯行，原審因而對被告為無罪之諭知，經核並無不合。
五、檢察官提起上訴略謂：(一)告訴人警訊時及偵查中皆明確指訴被告之犯行，雖事後
    於審判中變更所述，然其變更之依據，無非出於臆測，故告訴人與其家屬於審判
    中之指述，並非無疑。(二)錄影帶翻拍之畫面，被告分明置身於兇手中狂奔向告訴
    人住處，未見原審調查，而認被告事後方抵達告訴人住處，顯與常理不符。(三)被
    告辯稱親以電話報警求救，經查均未有被告所稱之內容，是被告所辯已有重大瑕
    疵。(四)原審以被告稱：「事情怎麼會變成這樣」為據，認兇手行兇在被告意料之
    外，為是否以此即可推測被告全然與本案無涉，似未見合理論斷。(五)被告何能置
    身兇手中一齊狂奔而無傷？甚至敢與兇手推拉，是否另有隱情，未見合理之說明
    。(六)被告究竟係自動出面救助，抑或恐後果出乎意料之外而無法收拾，均有可能
    。且被告甫與告訴人口角談判並遭毆打，若謂被告能出面攔阻實與常情有違。(七)
    被告稱：「我怕年輕人或乙○○發生意外，我都沒有辦法承受」等語，所謂「沒
    有辦法承受」究竟何指？實有探究之必要，指原審諭知被告無罪係屬不當云云。
    惟告訴人乙○○與證人甲○○、李春蓮均一致證稱，被告並無公訴人所指之犯行
    ，參之證人陳錦徽之證述，渠等證詞，互何相符，堪予採信。又被告因事前曾與
    告訴人及證人甲○○發生爭執，因而擔心行兇者若行兇，被告將受殃及致無法經
    營電器行，故尾隨行兇者前往並出面阻止，途中並對證人陳錦徽謂「事情怎麼會
    變成這樣」等情，洵與常情相符，且證人李春蓮亦證稱被告並因而與行兇者相互
    推扯（見原審卷第一０五頁），益證被告所辯非虛。再證人陳錦徽證稱，被告係
    尾隨行兇者之後，且被告是在最後一個（見原審卷第二十四頁，本院九十一年八
    月三十一日審判筆錄），至於卷內錄影帶所翻拍之照片（見警卷第三十六頁第三
    十七頁），位置是過了大門的社區道路，尚未抵達警衛亭（見原審卷第二十四頁
    ），足認前揭照片並不足為不利於被告認定之證據。至於被告辯稱曾親自以電話
    報警求救一事，亦經查證屬實，有基隆市警察局第四分局中華派出所員警藍功泉
    於九十一年三月十六日所製作之報告乙份、基隆市警察局第四分局中華派出所受
    理各類案件紀錄表影本乙紙附卷可稽（見偵查卷第四十五頁、第四十七頁），前
    揭紀錄表之報案內容雖載明：「復興路一二０巷口之碳烤店前打架，請警方到場
    處理。」等語，惟參之員警報告內容載明：「報案內容是復興路一二０巷口碳烤
    店旁有人打架，並有人受傷送醫院救治。」等語，足認被告所辯屬實。乙○○於
    警訊所供，乃係其個人推測之詞，尚難採為不利被告之證據，是本件要難僅憑翻
    拍自錄影帶之照片二幀、證人李春蓮、吳字於警訊中之證述，即遽指被告有公訴
    人所指之犯行，此外，復查無其他積極證據足證被告確有於該批年青人於砍殺乙○○時在場喊殺之行為，即不能認定被告犯幫助殺人未遂罪，是檢察官之上訴，
    核無理由，應予駁回。
據上論斷，應依刑事訴訟法第三百六十八條，判決如主文。
本案經檢察官陳明光到庭執行職務。
中    華    民    國      九十一  年       九       月        十三      日
                             臺灣高等法院刑事第二十二庭
                                 審判長法  官  許  正  順
                                       法  官  吳      燦
                                       法  官  林 明  俊
右正本證明與原本無異。
如不服本判決應於收受送達後十日內向本院提出上訴書狀，其未敘述上訴之理由者並
得於提起上訴後十日內向本院補提理由書（均須按他造當事人之人數附繕本）。
                                       書記官  蕭  進  忠
中    華    民    國      九十一  年       九       月       十六       日
